【裁判字號】    95,上訴,221
【裁判日期】    950417
【裁判案由】    強盜等
【裁判全文】
臺灣高等法院臺南分院刑事判決         95年度上訴字第221號
上  訴  人
即  被  告  甲○○
                    （現在臺灣臺南看守所羈押中）
指定辯護人  本院公設辯護人  丙○○
上列上訴人因強盜等案件，不服臺灣臺南地方法院94年度訴字第
1246號中華民國95年1月4日第一審判決（起訴案號：臺灣臺南地
方法院檢察署94年度偵字第 10528號），提起上訴，本院判決如
下：
    主  文
原判決撤銷。
甲○○以強暴，妨害人行使權利，處有期徒刑壹年。
    事  實
一、甲○○於民國94年8月25日上午7時10分許，在臺南市○○路
    ○段44巷7號陳銘輝（民國54年10月18日生）之住處外，見陳
    銘輝之子女開啟樓下大門欲外出上學，竟起意圖為自己不法
    所有之竊盜犯意，即無故侵入陳銘輝之住處（侵入住宅部分
    未據告訴及起訴）伺機行竊，惟尚未著手行竊之際，即遭陳
    銘輝之兒子（國中一年級生）發覺，因而跑進屋內通知其父
    陳銘輝，陳銘輝聞訊立即自屋內四樓跑下來，及時在三樓之
    樓梯口，攔住逕自屋內樓梯登上三樓之甲○○，陳銘輝見狀
    除要求家人迅速報警外，並上前喝問甲○○：「你在幹什麼
    ？」，且緊抓甲○○之雙手欲將其逮捕送警究辦並避免家人
    遭受侵害，詎甲○○竟要求陳銘輝放手，未果，遂基於妨害
    陳銘輝行使將無故侵入其住宅之嫌犯逮捕送警究辦並避免家
    人遭受侵害之權利，及基於傷害之犯意徒手毆打陳銘輝，而
    以此強暴之方式妨害陳銘輝行使上開權利，因而致陳銘輝受
    有前額、左上眼臉、右眼眶下、右側頸抓傷及左鎖骨腫脹等
    傷害（傷害部分後經陳銘輝撤回告訴），幸經警據報後，及
    時到場協力逮捕甲○○。
二、案經陳銘輝訴由臺南市警察局第二分局報請臺灣臺南地方法
    院檢察署檢察官偵查起訴。
    理  由
壹、關於證據能力方面
  一、被告雖辯稱：伊於警詢中所為之自白，係遭警逮捕後，在
      警車上被警察要求承認行竊，否則法官及檢察官「不會相
      信」，並於分局正式製作警詢筆錄前，亦曾遭警察徒手重
      拍已戴上安全帽之頭部數下，且負責製作筆錄之警察，亦
      曾誤導伊承認下手行竊，故伊於警詢時係因害怕而坦承行
      竊，至於檢察官訊問時，伊因宿醉意識（頭腦）不清故而
      作出與事實不符之陳述云云；被告之辯護人並以：依被告
      之陳述，其警詢中之陳述係因不法取供致自由意思遭受壓
      抑所為之陳述；且警詢及偵查中之陳述均與事實不相符合
     ，而認均無證據能力云云。
  二、按刑事訴訟法第156條第1項規定，被告之自白，非出於強
      暴、脅迫、利誘、詐欺、疲勞訊問、違法羈押或其他不正
      之方法，且與事實相符者，得為證據；是以供述證據之取
      證程序，是否具有瑕疵而有無證據能力，則應依均衡原則
      ，權衡個案違背法定程序之情節、侵害權益之種類及輕重
      、犯罪所生危害程度等情狀，兼顧人權保障及社會秩序與
      公共利益之均衡維護，作為判斷之準據。
  三、被告於94年8月25日警詢時所為之自白應具任意性而具有
      證據能力
    (一)查被告甲○○於94年 8月25日所為之警詢筆錄，其詢問時
      間係自當日下午16時12分起至17時 1分止，乃在日間所為
      之詢問，且先經由警方告知被告得行使權利，並經被告同
      意後接受詢問，又經警方先詢問被告相關案情，由被告一
      一陳述後，始經記載於警詢筆錄之中，嗣經被告閱覽筆錄
      無訛，再按捺指印簽名所製作完成，全程並經同步錄音存
      證等情，足見該日在警局所為之前開自白筆錄確係本於被
      告之陳述內容所製作，且符合取證之合法程序，要無疑問
      。
    (二)又查，經原審法院勘驗被告警詢及檢察官訊問時之錄音、
      錄影內容結果，足以確認檢察官及司法警察於訊（詢）問
      並製作筆錄時，已依刑事訴訟法第100條之1第 1項之規定
      全程錄音或錄影，並經一一當庭播放該錄音、錄影帶，經
      核被告陳述內容與筆錄之記載悉相符合，此亦為被告所不
      爭執，並有原審勘驗筆錄在卷可稽（見原審卷第75至92頁
      ）。
    (三)再查，經原審勘驗警詢之錄音結果，雖被告於接受司法警
      察詢問過程中，負責詢問之警察聲音宏亮，但口氣尚屬平
      和，並於詢問之初始，已依刑事訴訟法第95條之規定告知
      被告相關權利，亦如前述。且詢問過程中並無恫嚇、敲擊
      被告或被告被毆打的聲音出現，亦未見詢問之警察要求被
      告應該如何陳述之情形。又負責詢問之警察並曾與身旁其
      他警察交談而中斷詢問，但持續錄音（見原審卷第80至92
      頁）。準此觀之，依錄音之情形而為觀察，並無不法取供
      之情事，亦甚為明顯。
    (四)至被告辯稱：因遭警員以手拍打安全帽，不當刑求云云，
      惟查其於原審審理時則供稱：以手拍打安全帽之警察，並
      非當時負責詢問製作筆錄之司法警察陳建順，陳建順僅於
      製作筆錄之前，向伊僅質以：「你說走錯地方，有人相信
      嗎？」等語（見原審卷第 113頁），且證人即被害人陳銘
      輝於原審審理時亦結證：警察據報前來時並沒有打被告，
      被告經警帶去訊問室製作筆錄時並未帶安全帽等語（原審
      卷第116、119頁），是被告所辯遭以手拍打安全帽之方式
      刑求云云，已難採信。又參以，證人即製作警詢筆錄之司
      法警察陳建順於原審審理時到庭結證稱：詢問被告之處所
      ，係「一個開放式的辦公室」等語（見原審卷第 112頁）
      ，此觀諸勘驗前開錄音過程中常有出現陳建順與其他警察
      講話而中斷詢問之聲音可明。則依經驗法則，在此等眾目
      睽睽之開放式詢問環境，通常不至於發生刑求取供情事，
      且被告亦供認詢問過程前後，陳建順並未對其刑求、恐嚇
      或以其他不正之方法取供，而詢答之錄音中，亦未見被告
      所指控之「詢問中誤導被告陳述」之情形，另參諸被告嗣
      經移送檢察官及原審法院值日法官訊問時亦未曾提出刑求
      或不當取供之抗辯乙節（見前述勘驗筆錄），益徵被告於
      警詢中之自白，應可確信係出於被告自由意思所為之陳述
      ，已無疑義。
    (五)另按刑事被告經司法警察逮捕之後，人身自由已置於受國
      家公權力限制甚至禁錮之情況，情理上本即難以期待遭限
      制自由之被告自己證明曾經遭受刑求或不法取供，故處於
      優勢地位之國家機關偵查犯罪之公務員，應認負有舉證證
      明被告自由意思未受不當壓抑之責。然被告所抗辯：於正
      式詢問前曾遭其他警察拍打戴於頭部之安全帽數下；司法
      警察陳建順於正式製作筆錄前曾質以：「你說走錯地方，
      有人相信嗎？」等情，雖未據警察機關或檢察官提出適切
      之證據排除其可能性。但被告所述拍打安全帽之行為，縱
      屬貶抑經逮捕刑事被告人格尊嚴之不當舉措，但該等行為
      強度依一般之通念尚不足以壓抑刑事被告之自由意思，應
      認非屬刑事訴訟法第156條第1項所例示或概括規定之「強
      暴、脅迫、利誘、詐欺、疲勞訊問、違法羈押或其他不正
      之方法」之行為。再者，刑事訴訟進行過程中，司法警察
      、檢察官乃至於法官於詢（訊）問犯罪嫌疑人或被告之時
      ，針對被詢（訊）問者所為與常理不符之陳述提出質疑，
      甚至於明示無法採信之意思，係屬通常且合乎法律規定之
      詢（訊）問技巧。據此，縱認被告前述毫無根據之指控確
      有其事，亦不足以認為其於警詢過程中，非出於自由意思
      而為不利於己之自白。
    (六)綜上所述，被告於94年8月25日警詢時所為之自白，其詢
      問及製作過程，均符合法定取證程序，此外，復查無被告
      所辯不當刑求之情事，應認該自白具任意性而有證據能力
      。
  四、被告於警詢及檢察官訊問時應無因宿醉而喪失事物判斷能
      力之情形
    (一)經原審法院勘驗檢察官訊問被告之錄影光碟，被告於偵訊
      時並無昏沈、迷惘、意識不清之情形出現，並就被害人陳
      銘輝受傷原因，避重就輕陳稱：「在掙扎的時候讓我抓到
      」等語，且尚知一再請求具保（見原審卷第76、77頁），
      顯見其接受檢察官偵訊時仍能精確回答檢察官提出之問題
      ，並試圖維護自己之權利。又參以，證人即負責詢問被告
      之司法警察陳建順復於原審審理時到庭具結略稱：伊係於
      被告遭其他警察同仁逮捕約九個小時之後始開始詢問被告
      ，被告於接受警詢時精神狀況正常，且當時伊並未聞到酒
      味等語（見原審卷第110、111頁），足徵被告於遭警逮捕
      後，至少已有數小時未為飲酒之行為，益證被告並未因宿
      醉而影響其於檢察官訊問時對事物之判斷能力。
    (二)依上開調查之結果，足以證明被告供述之任意性，應認具
      有證據能力。至於被告前揭自白是否與事實相符，應屬其
      自白之證明力強弱之範疇，與證據能力之爭議無涉，附此
      敘明。
  五、又按被告以外之人於審判外之陳述，雖不符前四條之規定
      ，而經當事人同意於審判程序作為證據，法院審酌該言詞
      陳述或書面陳述作成時之情況，認為適當者，亦得為證據
      ，刑事訴訟法第159條之5第1項定有明文。
    (一)查本件被告犯罪事實之證據方法，經本院準備程序提示予
      檢察官、被告及辯護人，除前述被告於警、偵訊之自白外
      ，均表示對於證據能力無意見，同意列為證據（本院卷第
      28、29頁）。
    (二)又查，證人即被害人陳銘輝於警詢所為之陳述，警方雖未
      令其具結，惟司法警察或司法警察官於詢問證人時，就刑
      事訴訟法第 186條至第189條及第193條與證人具結之相關
      規定，並未在準用之列，是警方詢問上開證人雖未令其具
      結，尚無違法可言，合先敘明。且參以，法院審酌該言詞
      陳述或書面陳述作成時之情況，是否適當而具有證據能力
      ，應以該陳述作成之客觀條件及環境，陳述人於接受詢問
      時之心理狀態是否健全、有無受到脅迫、利誘或欺詐等因
      素，及供述證據之取證程序，是否合法，並符合均衡原則
      ，兼顧人權保障及社會秩序與公共利益之均衡維護，作為
      判斷之準據。經核上開證人於警詢中所為之陳述，係經其
      同意後始接受訊問，且經警方先訊問相關案情，由證人一
      一陳述後，始經記載於偵訊筆錄之中，嗣經證人閱覽筆錄
      無訛，再按捺指印簽名所製作完成，全程並經錄音存證等
      情，足見警詢筆錄確係本於證人之陳述內容所製作，且符
      合取證之合法程序，是認上開證人於警詢中所為之供述證
      據，依其作成時之情況，應為適當，得採為證據。
    (三)再依刑事訴訟法第159條之1 第2項規定，被告以外之人於
      偵查中向檢察官所為之陳述，除顯有不可信之情形外，得
      為證據，而所謂「顯有不可信」非指陳述之實質證明力問
      題，而係證據能力之要件，法院審查被告以外之人於偵查
      中向檢察官所為之陳述是否具有證據能力，應以該陳述作
      成時之客觀條件及環境，例如：陳述人於接受偵訊時之心
      理狀態是否健全、有無受到脅迫、利誘或欺詐等因素，作
      為判斷之依據。經查證人陳銘輝於檢察官偵查中，以證人
      之身分具結作證，因檢察官與法官同為司法官，衡諸實務
      運作，檢察官實施刑事偵查程序，當能恪遵法定程序之要
      求，而無違法取供之情事，自無所謂「顯有不可信」之情
      形，故上開證詞雖於審判外所為，然應為傳聞證據之例外
      ，具有證據能力，併予敘明。
貳、認定犯罪事實所憑之證據及理由
  一、訊據上訴人即被告甲○○固坦白承認：於上開時間進入被
      害人陳銘輝住處，並在屋內三樓樓梯口與被害人扭打而造
      成被害人受有上述傷害等情，但矢口否認進入被害人住處
      意在行竊，且傷害被害人之目的係為脫免逮捕等犯行，辯
      稱：伊姐乙○○住於臺南市○○路○段9巷5號之3，案發當
      日伊係自高雄北上臺南尋訪姐姐乙○○，但因日前連續飲
      酒三日未入睡，故而走錯房屋進入被害人住處，嗣因脖子
      遭被害人勒住，始憤而出手毆打被害人，伊並無竊盜及避
      免遭被害人逮捕而毆打他人之意思云云。
  二、經查：被告於上開時間，進入臺南市○○路○段44巷7號陳
      銘輝住處，並登上被害人住處三樓，嗣經被害人上前阻止
      而與之發生拉扯，並徒手毆打被害人造成其受有前額、左
      上眼臉、右眼眶下、右側頸抓傷及左鎖骨腫脹等傷害之事
      實，業據被告迭於警詢、檢察官偵查、原審及本院審理時
      均坦白承認（見警卷第2、3頁，偵查卷第7、8頁），核與
      被害人陳銘輝所證述之情節大致相符（原審卷第114至119
      頁），並有被害人陳銘輝受傷之朱讚騫外科診所診斷證明
      書一紙附卷可稽（見警卷第 6頁）。綜參上開補強證據，
      已足資擔保被告前述自白，核與事實相合，該部分可確信
      為真實。
  三、被告雖辯稱：因伊姐姐乙○○住於臺南市○○路○段9巷5
      號之3，案發當日伊係自高雄北上臺南尋訪姐姐乙○○，
      但因日前連續飲酒三日未入睡，故而走錯房屋進入被害人
      住處，嗣因脖子遭被害人勒住，始憤而出手毆打被害人，
      伊並無竊盜及避免遭被害人逮捕而毆打他人之意思云云，
      惟查：
    (一)坐落臺南市○○路○段44巷7號被害人陳銘輝之住處，其一
      樓大門係一般供出入門戶寬度之手拉式鐵捲門及鐵門，該
      巷巷口立有廟宇「海安宮」（奉祀天上聖母）之牌坊，巷
      口面對金華路上協進國小之大門；而被告之姐乙○○設於
      臺南市○○路○段9巷5號之3之住處，其一樓大門係寬度與
      建築物相等之大型電動鐵捲門，巷口並未豎立任何牌坊但
      開設有「茶之魔手」泡沫紅茶店，巷口面對金華路上之一
      般商家「金華平價現炒」店，此有上開房屋大門及附近巷
      道景觀照片在卷可資比對（見警卷第10頁及原審卷第38至
      47頁）。由此可見，被害人陳銘輝住處係坐落在臺南市○
      ○路○段，與被告之姐乙○○之住處在金華路2段，該二處
      相隔二段，並非近在咫尺，因而誤入他人住宅之可能性已
      非常低。且參以，該二間住處，無論就一樓大門式樣、巷
      弄內景觀及巷口面對之特定建築物，均存有明顯之不同，
      殊難存在誤認而進入之情形。再者，被告前於84年2月27
      日之前，亦曾設址於臺南市○○路○段9巷5之3號，有其全
      戶戶籍資料查詢結果二份附卷可查（見警卷第12頁、原審
      卷第36頁），且被告亦自承前曾到該處往訪其姐乙○○（
      並非第一次前往）等語（見原審卷第123、124頁）。參諸
      以上各情，衡情，顯見被告應非誤認而進入被害人陳銘輝
      之住宅甚明。另參以，被告於警詢及偵查中均供認因饑餓
      難耐，故而「侵入」被害人住處欲找尋食物充饑等語（見
      警卷第2頁、偵查卷第7頁），益足確認被告並非誤認而進
      入被害人住處，應係本於竊盜之犯意而利用被害人陳銘輝
      之子女上學打開大門之機會，進入而欲伺機行竊，已甚明
      確。
    (二)復依卷附被害人陳銘輝住處大門照片顯示，臺南市○○路
      ○段44巷7號房屋並未區分樓層而編列不同之門牌號碼，而
      係整棟使用單一門牌（見警卷第10頁）。又據被害人陳銘
      輝於原審審理時結證稱：被告是趁小孩開鐵門時衝進去的
      ，小孩發現被告侵入後，即跑上四樓叫伊，伊得悉後立即
      自四樓奔下，並在三樓發現被告等語（見原審第117頁）
      ，可知被害人及其家人係使用房屋全棟樓層。準此觀之，
      被害人之住處係一透天式房屋，而非各樓層分戶使用之公
      寓，該房屋自一樓至四樓均係被害人及其家人居住使用之
      範圍，而被告亦自承：伊姐姐之住處是公寓的第四樓等語
      在卷（本院卷第52頁），則被害人陳銘輝居住之透天厝其
      樓梯係屬屋內樓梯，與被告之姐居住之公寓式房屋之樓梯
      係屬公共樓梯，顯然清楚可區別，乃被告竟逕入被害人陳
      銘輝之住處大門，登堂入室，並逕自登上二、三樓，益徵
      被告並非誤認而進入被害人住處，而係欲伺機行竊可明，
      是其所辯：伊係尋訪姐姐乙○○，因酒醉而而走錯房屋進
      入被害人住處云云，顯非事實，應係飾卸之詞，不足採信
      。
    (三)綜合上開證據之調查結果，並參酌各項情況事實以觀，足
      見被告於上開時間，侵入被害人陳銘輝之住處，係本於竊
      盜之犯意，欲伺機行竊之事實，應堪確認。
  四、至公訴意旨雖以：被告於上開時間，侵入被害人陳銘輝之
      住處後，即竊取被害人所有之飲料一瓶及50元硬幣一枚得
      手，欲再行竊之際，遭被害人陳銘輝下樓發現，為脫免逮
      捕，而動手毆打被害人陳銘輝致傷，因認被告涉犯刑法第
      329條之準強盜罪嫌等語，經查：
    (一)公訴人認被告涉有上開竊盜之犯行，係以被告於警、偵訊
      之自白為唯一論罪依據。
    (二)惟按刑事訴訟法第156條第2項規定被告之自白，不得作為
      有罪判決之唯一證據，仍應調查其他必要之證據，以察其
      是否與事實相符。其立法旨意乃在防範被告自白之虛擬致
      與真實不符，故對自白在證據上之價值加以限制，明定須
      藉補強證據以擔保其真實性，防止偏重自白，發生誤判之
      危險，故除被告之自白外，仍須調查其他補強證據，並與
      事實相符者，始得採為被告犯罪事實之認定。
    (三)被告固於警、偵訊中自承：伊有拿冰箱內之飲料食用，並
      拿走50元銅板一枚乙情，然於原審及本院審理時均翻異前
      供，否認上開竊盜之犯行，是以，被告之前述自白，是否
      可信，已有可疑，自須調查其他補強證據，以擔保與事實
      相符，始得採為被告犯罪事實之認定。
    (四)證人即被害人陳銘輝於警詢時證稱：被告甲○○侵入時，
      我小孩即叫我下樓，該名小偷尚來不及竊取東西就被我報
      警查獲，我沒有失竊任何財物等語（警卷第 5頁），嗣於
      檢察官偵查及原審審理中亦均結證稱：伊未見被告有無下
      手竊取屋內財物，亦不清楚被告是否竊得任何物品等語（
      見偵查卷第18頁及原審卷第 118頁）。且查，被告經檢察
      官聲請原審法院予以羈押，經原審法院值日法官裁定准予
      羈押而解送臺灣臺南看守所之時，經例行搜身程序亦未見
      被告身上存有任何財物，亦有該所函覆檢送之94年 8月26
      日收容人金錢保管名冊收容人物品保管分戶卡影本各一紙
      在卷足憑（原審卷第52至55頁），足見被告事後所稱：未
      竊取財物乙節，應與事實較接近。
    (五)雖被告於警詢時稱：我被屋主發現，就將該50元丟在地上
      云云，然經原審質之證人陳銘輝亦結證稱：警察有叫我檢
      視有無財物被偷，我有檢查，地上沒有硬幣等語（原審卷
      第 118頁），是被告前述自白，亦核與事實不符，自非可
      取。
    (六)再者，參諸證人陳銘輝所證稱：「被告甲○○侵入時，我
      小孩即叫我下樓，該名小偷尚來不及竊取東西就被我報警
      查獲，我沒有失竊任何財物。」、「被告是趁小朋友開鐵
      門時進來，當時小孩發現後，跑去四樓叫我，我直接下來
      ，在三樓看到被告，我沒有辦法估計被告衝進來後到三樓
      樓梯之時間大約多久，但叫我的小孩是國一男生，我聽到
      他叫我，就跳起來直接下來。」等情節以觀（警卷第 5頁
      及原審卷第 117頁），則被告利用被害人陳銘輝之子女開
      大門之機會而進入之時，即經被害人陳銘輝之子通知被害
      人陳銘輝，被害人陳銘輝在第一時間立即由四樓直接下樓
      ，而在三樓樓梯口發現正在上樓之被告，足見上開時間應
      僅自被害人陳銘輝之子跑上四樓，被害人陳銘輝下四樓至
      三樓梯口之短暫片刻，而被告遭被害人陳銘輝發現時，又
      已登上三樓，益徵被告絕不可能在該時間點尚有餘裕可開
      啟冰箱竊取飲料食畢，並搜尋而竊得50元銅板一枚，是被
      告事後所辯未竊取財物之辯詞，應屬實情，堪予採信。
    (七)綜參上情，公訴意旨所起訴被告竊盜既遂之犯行，除被告
      於警詢及偵查中自白竊取上述飲料及硬幣得手之外，別無
      任何證據足資補強被告行竊而既遂之自白，自不得執被告
      之前述自白，作為被告論罪之唯一依據。是公訴人所起訴
      被告竊盜既遂之犯行，應認不能證明。
  五、另原審雖以被告進入屋內沿途搜尋財物，而認被告已著手
      於竊盜之實行，但查：
    (一)按預備行為與未遂犯之區別，以已未著手於犯罪之實行為
      標準，所謂著手，即指犯人對於犯罪構成事實開始實行而
      言；又刑法第25條所謂已著手於犯罪行為之實行，係指對
      於構成犯罪要件之行為，已開始實行者而言，若於著手此
      項要件行為以前之準備行動，係屬預備行為，除法文有處
      罰預備犯之明文，應依法處罰外，不能遽以未遂犯罪論擬
      （最高法院21年非字第97號判例及30年上字第 684號判例
      分別可資參照）。
    (二)經查：本件依前所述，被告係利用被害人陳銘輝之子女開
      大門之機會而進入，則被害人陳銘輝之子見狀立即通知被
      害人陳銘輝，被害人陳銘輝在第一時間立即由四樓直接下
      樓，而在三樓樓梯口發現正在上樓之被告，足見被告一進
      入被害人陳銘輝之住處，應逕行登上樓梯，方會在三樓樓
      梯遭被害人陳銘輝發現，衡情難認被告在該短暫片刻，並
      有四處搜尋財物之行為時間，而謂被告已著手於竊盜之犯
      罪行為，是被告之竊盜犯行應僅止於預備階段而已，揆諸
      前開說明，自難令其負刑法第320條第2項、第1項之竊盜
      未遂罪，原審認被告已著手於竊盜之行為等語，尚屬無據
      ，應非可採。
  六、再按刑法第三百二十九條所定之竊盜以強盜論，或搶奪以
      強盜論，係指已著手竊盜或搶奪行為，足構成竊盜罪名或
      搶奪罪名，為防護贓物、脫免逮捕或湮滅罪証，當場施以
      強暴、脅迫者而言，若尚未著手於竊盜行為或搶奪行為之
      實行，則根本不能成立竊盜罪名或搶奪罪名，從而其為防
      護贓物、脫免逮捕或湮滅罪証，而實施強暴或脅迫者，自
      難論以準強盜罪（最高法院57年台上字第1017號判例參照
      ）。經查：被告固本於竊盜之犯意，侵入被害人陳銘輝住
      處欲伺機行竊，惟既尚未著手於竊盜行為，自不成立竊盜
      罪名，業經本院認定如前，揆諸前開說明，自無論以準強
      盜罪之餘地，是公訴意旨認被告所為係犯準強盜罪，容有
      未洽。
  七、依上所述，雖被告尚未著手於竊盜行為，而不成立竊盜罪
      名，固不能論以準強盜罪，然依證人陳銘輝結證稱：我看
      到被告，就問他『幹什麼』，然後我去抓他的手，並叫我
      太太報警，他叫我放開，並用拳頭打我，我抓住被告的手
      ，除怕他對我人不利外，是要將他扭送警察局之意思，因
      為我已經報警了等語（原審卷第114、 118、119頁），是
      被害人當時抓住被告雙手之目的，除為避免被告遂行進一
      步侵害其家人之行為外，另有將被告扭送警察究辦之目的
      至為明顯，足見被告應可明知被害人陳銘輝已報警並欲逮
      捕送警究辦，竟仍基於妨害陳銘輝行使將無故侵入其住宅
      之嫌犯逮捕送警究辦並避免家人遭受侵害之權利，而以毆
      打被害人陳銘輝成傷之強暴之方式，妨害陳銘輝行使上開
      權利之事實，已至臻明確，其辯稱：因伊之脖子遭被害人
      勒住，始憤而出手毆打被害人，伊並非避免遭被害人逮捕
      而毆打他人之意思云云，顯屬卸責之詞，應不足採。從而
      ，被告上開妨害他人行使權利之犯行，應堪認定。
參、論罪科刑之理由
  一、核被告甲○○所為，係犯刑法第304條第1項之以強暴妨害
      人行使權利罪。
  二、按刑事訴訟法第三百條所謂得就起訴之犯罪事實變更檢察
      官所引應適用之法條，係指法院於不妨害事實同一之範圍
      內，得自由認定事實，適用法律而言，起訴之犯罪事實，
      既係為確定具體的刑罰權對象之表示，則法院得自由認定
      之事實，是否不妨害起訴之犯罪事實之同一性，自應從訴
      之目的及侵害性行為之內容是否同一而定之。經查：本件
      公訴意旨雖認被告犯刑法第 320條之竊盜罪，為脫免被害
      人陳銘輝之逮捕，而出手毆打被害人陳銘輝受傷之行為，
      係以強暴之方式脫免逮捕，其所為應係犯刑法第 329條之
      準強盜罪，惟依前所述，被告之竊盜犯行僅止於預備階段
      而已，自難成立竊盜罪責，則其對被害人施以強暴之行為
      ，自亦難成立刑法第 329條之準強盜罪至明，惟被告於被
      害人陳銘輝欲行將其逮捕送警究辦之時，以出手毆打之強
      暴方式，致被害人陳銘輝受有傷害，因而妨害被害人陳銘
      輝行使權利之行為，業為起訴事實中所提及，僅因法律上
      之評價而與本院認定之犯罪存有差異而已，故基於公訴意
      旨所指之犯罪時間、地點、被害客體均屬同一，並參以公
      訴意旨之目的及侵害性內容觀察，尚不妨害起訴犯罪事實
      之同一性，爰依刑事訴訟法第300條之規定，變更起訴法
      條。
肆、不另為不受理之諭知部分
  一、公訴意旨另以：被告甲○○並基於傷害之犯意徒手毆打陳
      銘輝，而以此強暴之方式妨害陳銘輝行使權利，因而致陳
      銘輝受有前額、左上眼臉、右眼眶下、右側頸抓傷及左鎖
      骨腫脹等傷害，因認被告並涉有刑法第277條第1項之傷害
      罪嫌等語。
  二、按告訴乃論之罪，告訴人於第一審辯論終結前得撤回其告
      訴，又告訴經撤回者，應諭知不受理之判決，刑事訴訟法
      第238條第1項、第303條第3款分別定有明文。
  三、查公訴意旨認被告出手毆打被害人之行為，所涉犯之刑法
      第277條第 1項之傷害罪，依同法第287條前段之規定，須
      告訴乃論，然此部分業經被害人陳銘輝於原審審理時以言
      詞撤回告訴（見原審卷第120頁），依刑事訴訟法第303條
      第 3款之規定，原應諭知不受理之判決，惟公訴意旨既認
      該傷害部分與前揭經論罪科刑部分，有牽連犯之裁判上一
      罪關係，爰不另為不受理判決之諭知，附此敘明。
伍、撤銷改判之理由
  一、原審依上開事證，予以論罪科刑，固非無據，然查：依公
      訴人提出之各項證據，均不足證明被告之竊盜行為已達既
      遂或已著手之階段，而該當於準強盜犯罪，已如上述。原
      審未予詳查，徒憑公訴人所提之非確切證據及未完善之舉
      證，即遽認被告應成立準強盜未遂之犯行，並予以論罪科
      刑，自非適法。
  二、依上所述，被告上訴意旨，否認犯罪，而指摘原判決不當
      ，經本院審理結果，與事實不符，固無足取。然原判決既
      有前揭可議之處，自應由本院將原判決予以撤銷改判，以
      期適法。
  三、爰審酌被告身體健壯，僅依一己之需求，恣意公然侵入他
      人安身立命之堡壘，欲行竊之際，於遭屋主發現報警究辦
      時，以積極行為出手毆打被害人成傷，嚴重侵害他人居家
      之安全，惡性非輕，不宜輕縱，暨其犯後未見悔意態度不
      佳等一切情狀，量處如主文第二項所示之刑，以資儆懲。
陸、適用之法律
  一、刑事訴訟法第369條第1項前段、第364條、第299條第1項
      前段、第300條。
  二、刑法第304條第1項。
  三、罰金罰鍰提高標準條例第1條前段。
本案經檢察官徐松奎到庭執行職務。
中    華    民    國    95    年    4    月    17     日
                  刑事第四庭    審判長法  官   吳志誠
                                      法  官   林勝木
                                      法  官   蔡美美
以上正本證明與原本無異。
檢察官如不服本判決應於收受本判決後十日內向本院提出上訴書
，其未敘述上訴理由者並得於提起上訴後十日內向本院補提理由
書。
本件被告不得上訴。
                                      書記官    蔡振豐
中    華    民    國    95    年    4     月    17    日
附錄：本判決論罪科刑條文
刑法第304條第1項
以強暴、脅迫使人行無義務之事或妨害人行使權利者，處3年以
下有期徒刑、拘役或300元以下罰金。


司法院資訊處製作；財團法人民間司法改革基金會備份。
